臺灣高等法院民事判決
109年度上國易字第5號
上  訴  人  何遠誠  
被 上訴 人  內政部警政署國道公路警察局

法定代理人  楊春鈞  
訴訟代理人  翁基超  
上列當事人間請求國家賠償事件，上訴人對於中華民國109年1月
3日臺灣新北地方法院第一審判決（108年度國字第25號），提起
上訴，並為訴之追加，本院於109年4月21日言詞辯論終結，判決
如下：
    主  文
上訴及追加之訴均駁回。
第二審（含追加之訴）訴訟費用由上訴人負擔。   
    事實及理由
壹、程序方面：
    按於第二審為訴之變更或追加，非經他造同意不得為之，民
    事訴訟法第446條第1項定有明文。上訴人上訴後，追加依警
    械使用條例第11條第2項規定而為請求，並追加請求被上訴
    人給付自起訴狀繕本送達翌日起算之法定遲延利息，被上訴
    人同意訴之追加（見本院卷第175頁），核與前揭法條規定
    相符，應予准許。
貳、實體方面：
一、上訴人主張：訴外人孫駿平為被上訴人之第一公路警察大隊
    泰山分隊警員，於民國107年3月30日下午1時40分許，在位
    於桃園市○○區○○道○號公路北上49.3公里處，認伊駕駛車牌
    號碼000-0000號營業小客車超速，隨即駕車追趕，並在同路
    段北上45.1公里處攔查，惟伊僅超速駕駛，既未持有兇器或
    毒品，亦無妨害公務等情事，孫駿平竟違反警械使用條例相
    關規定，強行以警銬銬住並拖伊下車，致伊受有左側前臂擦
    傷、左側前臂挫傷之傷害，應賠償精神慰撫金新臺幣（下同
    ）66萬元。爰依國家賠償法第2條第2項前段、民法第195條
    第1項前段規定，求為命被上訴人應給付66萬元之判決等情
    （原審為上訴人敗訴之判決，上訴人聲明不服，提起上訴，
    並追加依警械使用條例第11條第2項規定而為請求及66萬元
    自起訴狀繕本送達翌日起算之法定遲延利息）。上訴及追加
    聲明：㈠、原判決廢棄。㈡、被上訴人應給付上訴人66萬元，
    及自起訴狀繕本送達翌日起至清償日止，按週年利率百分之
    5計算之利息。
二、被上訴人則以：上訴人因超速駕駛不服孫駿平警員稽查取締
    ，而基於妨害公務之意圖出手推擠警員，並於警員逮捕過程
    以肢體抗拒，孫駿平依刑法第135條妨害公務罪之現行犯以
    警銬逮捕上訴人，並無故意或過失不法侵害上訴人自由或權
    利之情事。又上訴人提出之診斷證明書，距事發時間將近1
    日，所受傷害是否與孫駿平執法有因果關係，不無疑義，縱
    有因果關係，亦係因上訴人抗拒逮捕所致，孫駿平執法符合
    比例原則，並未過當等語，資為抗辯。答辯聲明：上訴及追
    加之訴均駁回。
三、兩造不爭執之事實（見本院卷第178頁）：
㈠、被上訴人之第一公路警察大隊泰山分隊警員孫駿平，於107年
    3月30日下午1時40分許，在位於桃園市○○區○○道○號公路北
    上49.3公里處，認上訴人駕駛車牌號碼000-0000號營業小客
    車有超速，隨即駕車追趕，在同路段北上45.1公里處攔查，
    並使用警銬銬住上訴人，致上訴人受有左側前臂擦傷、左側
    前臂挫傷之傷害。
㈡、上訴人涉犯妨害公務、公共危險罪嫌、業經臺灣桃園地方檢
    察署（下稱桃園地檢署）檢察官偵查後，以107年度偵字第1
    0125號為不起訴處分。
㈢、上訴人告訴孫駿平傷害案件，業經桃園地檢署檢察官偵查後
    ，以108年度偵字第5244號為不起訴處分，上訴人聲請再議
    ，亦經臺灣高等檢察署以108年度上聲議字第3742號處分駁
    回再議。
㈣、上訴人告訴（發）孫駿平誣告、偽證案件，業經臺灣新北地
    方檢察署檢察官偵查後，以108年度偵字第2295號為不起訴
    處分。
㈤、上訴人主張被上訴人應負國家賠償責任，於108年7月1日向被
    上訴人書面請求賠償，經被上訴人於同年月22日以108年賠
    議字第001號拒絕賠償理由書拒絕賠償。
四、兩造之爭點及法院之判斷：
    上訴人主張：被上訴人所屬警員孫駿平違反警械使用條例相
    關規定，強行以警銬銬住並拖伊下車，致伊受有左側前臂擦
    、挫傷之傷害，應賠償66萬元精神慰撫金等情，則為被上訴
    人所否認，並以前揭情詞置辯。是以兩造爭點厥為：㈠、上
    訴人依國家賠償法第2條第2項前段、民法第195條第1項前段
    規定向被上訴人求償有無理由？㈡、上訴人依警械使用條例
    第11條第2項規定向被上訴人求償有無理由？㈢、上訴人得請
    求之精神慰撫金數額為何？茲析述如下：
㈠、按國家賠償法第6條規定：國家損害賠償，本法及民法以外其
    他法律有特別規定者，適用其他法律。又警械使用條例第11
    條第1項規定：警察人員依本條例規定使用警械，因而致第
    三人受傷、死亡或財產損失者，應由各該級政府支付醫療費
    、慰撫金、補償金或喪葬費。第2項規定：警察人員執行職
    務違反本條例使用警械規定，因而致人受傷、死亡或財產損
    失者，由各該級政府支付醫療費、慰撫金、補償金或喪葬費
    ；其出於故意之行為，各該級政府得向其求償。第3項規定
    ：前2項醫療費、慰撫金、補償金或喪葬費之標準，由內政
    部定之。此為關於警察人員於執行職務使用警械致人傷亡時
    應負損失補償或損害賠償責任及其範圍之特別規定，於此類
    事件，其適用應優先於國家賠償法第2條、第5條、民法第19
    2條至第195條規定。
㈡、上訴人雖依國家賠償法第2條第2項前段、民法第195條第1項
    前段規定，向被上訴人求償因孫駿平警員於前揭時地使用警
    銬不當致其受傷之精神慰撫金66萬元。然依行政院95年5月3
    0日院臺治字第0950023739A號函所附「警察機關配備警械種
    類及規格表」之記載可知，「警銬」確屬警械使用條例第1
    條第1項所稱「其他經核定之器械」而屬警械無訛（見本院
    卷第156至158頁），揆諸前揭說明，就上訴人所指孫駿平警
    員執行職務使用警銬不當致上訴人受傷之情形，警械使用條
    例第11條第2項規定應優先於國家賠償法第2條第2項前段、
    民法第195條第1項前段規定而為適用。是上訴人依國家賠償
    法第2條第2項前段、民法第195條第1項前段規定向被上訴人
    求償，自非有據。
㈢、上訴人雖再依警械使用條例第11條第2項規定，向被上訴人求
    償因孫駿平警員於前揭時地使用警銬不當致其受傷之精神慰
    撫金66萬元。然查：
　⒈警械使用條例第11條第2項規定應支付賠償金之人為「各該級
    政府」（就本件而言係指內政部），被上訴人並非賠償義務
    人。是上訴人請求被上訴人負賠償責任，與上開規定之要件
    不符，已難認有據。
　⒉再按警察對於已發生危害或依客觀合理判斷易生危害之交通
    工具，得予以攔停，並要求駕駛人或乘客出示相關證件或查
    證其身分。警察因前項交通工具之駕駛人或乘客有異常舉動
    而合理懷疑其將有危害行為時，得強制其離車；有事實足認
    其有犯罪之虞者，並得檢查交通工具。警察對於認為必須救
    護或有危害公共安全之虞，非管束不能救護或不能預防危害
    者，得為管束。警察依法留置、管束人民，有抗拒留置、管
    束措施或攻擊警察或他人，毀損執行人員或他人物品，或有
    攻擊、毀損行為之虞時者，於必要時，得對其使用警銬或其
    他經核定之戒具，警察職權行使法第8條第1項第1款、第2項
    、第19條第1項第1款、第4款、第20條第1項第1款、第2款分
    別定有明文。又按警察人員執行職務時，遇有生命、身體、
    自由、裝備遭受強暴或脅迫，或有事實足認為有受危害之虞
    時，得使用警刀或槍械。於必要時，得併使用其他經核定之
    器械。警察人員依法令執行取締、盤查等勤務時，如有必要
    得命其停止舉動或高舉雙手，並檢查是否持有兇器。如遭抗
    拒，而有受到突擊之虞時，得依本條例規定使用警械。警察
    人員使用警械時，如非情況急迫，應注意勿傷及其人致命之
    部位。警察人員依本條例使用警械之行為，為依法令之行為
    ，警械使用條例第4條第1項第5款、第2項、第5條、第9條、
    第12條亦分別定有明文。
　⒊上訴人自認於前揭時地確有超速（見本院卷第177頁），並有
    舉發違反道路交通管理事件通知單在卷可稽（見本院卷第61
    頁），堪認上訴人有交通違規行為。復觀之警員密錄器錄影
    檔案擷取照片及對話譯文，亦可徵警員持雷射測速槍測得上
    訴人超速後，駕駛警車使用警報器及指揮棒攔停3次，上訴
    人始停車，惟拒絕配合離車受檢，並與警員激烈爭吵（見本
    院卷第82至91頁、第95頁）。桃園地檢署108年度偵字第524
    4號傷害案件承辦檢察官指揮檢察事務官勘驗上開錄影檔案
    ，亦認上訴人激動以大音量質疑警員攔停依據並以左手指向
    警員，有勘驗筆錄及擷取照片附卷可佐（見本院卷第145、1
    48頁）。足見上訴人超速違規，經警攔停3次始停車，且未
    配合離車受檢，而與警員激烈爭執，警員認上訴人在國道高
    速公路超速駕駛，且拒絕攔停、拒絕離車受檢，而於判斷有
    危害公共安全及危害警員身體、自由之虞時，使用警銬管束
    上訴人，縱依上訴人提出之診斷證明書顯示其受有左側前臂
    擦、挫傷（參兩造不爭執之事實㈠），亦非身體致命部位，
    合於前述警察職權行使法之規定，並未違反警械使用條例之
    規定，應屬合理必要範圍內依法令所為之執法行為。上訴人
    雖主張：伊遭攔停後雙手握住方向盤，並未推擠孫駿平，且
    係考量內側車道危險才未下車云云。然上訴人所陳與前述勘
    驗結果及錄影擷取照片顯示其係以左手指向警員激烈爭執等
    節不符，且上訴人係在避車彎附近遭攔停，此觀錄影擷取照
    片甚明（見本院卷第87至90頁），離車後在避車彎受檢亦無
    明顯危險。上訴人未舉證證明孫駿平警員使用警銬違反警械
    使用條例之規定，核與警械使用條例第11條第2項規定之要
    件不符，不得依該規定求償。
㈣、準此，上訴人主張其因孫駿平警員使用警銬不當成傷，而依
    國家賠償法第2條第2項前段、民法第195條第1項前段及警械
    使用條例第11條第2項規定向被上訴人求償，均屬無據，本
    院亦毋庸再審究精神慰撫金數額之爭點。
五、縱上所述，上訴人依國家賠償法第2條第2項前段、民法第19
    5條第1項前段規定，請求被上訴人給付66萬元，洵非有據，
    不應准許。原審為上訴人敗訴之判決，並無不合。上訴意旨
    猶執前詞，指摘原判決不當，求予廢棄改判，非有理由，應
    駁回其上訴。又上訴人於本院追加依警械使用條例第11條第
    2項規定而為請求，並追加66萬元自起訴狀繕本送達翌日起
    至清償日止按週年利率百分之5計算之利息，均非有據，應
    駁回其追加之訴。
六、本件事證已臻明確，兩造所為其餘攻擊、防禦及舉證，經本
    院審酌後，認與判決結論均無影響，爰不一一論列，附此敘
    明。
參、據上論結，本件上訴及追加之訴均為無理由，依民事訴訟法
    第449條第1項、第78條，判決如主文。
中　　華　　民　　國　 109　　年　　4 　　月　　28　　日
                  民事第十八庭 
                        審判長法  官  吳青蓉
                              法  官  周美雲
                              法  官  賴彥魁
正本係照原本作成。
不得上訴。
中　　華　　民　　國　 109　　年　　4 　　月　　28　　日
                              書記官  高瑞君